【裁判字號】    94,上訴,1247
【裁判日期】    950803
【裁判案由】    貪污治罪條例等
【裁判全文】
臺灣高等法院臺中分院刑事判決        94年度上訴字第1247號
上  訴  人
即  被  告  甲○○
選任辯護人  張慶宗  律師
            張志新  律師
上列上訴人因貪污治罪條例等案件，不服臺灣臺中地方法院93年
度訴字第2787號中華民國94年5月10日第一審判決（起訴案號：
臺灣臺中地方法院檢察署93年度偵字第15822號），提起上訴，
本院判決如下：
    主  文
原判決撤銷。
甲○○連續經辦會計人員，以明知為不實之事項，而填製會計憑
證、記入帳冊，處有期徒刑貳年。偽造之「中港圓環大樓管理委
員會」、「伊莎貝爾食品股份有限公司」印章各壹枚，及附表二
編號三至五所示之支票背面偽造「中港圓環大樓管理委員會」之
印文枚、合作金庫銀行票號ＡＺ0000000、發票日九十
三年三月二十九日、受款人伊莎貝爾公司、面額四十萬元、付款
人合作金庫銀行中權分行之本行支票一張背面偽造之「伊莎貝爾
食品股份有限公司」印文壹枚，均沒收。
    事  實
一、甲○○前於民國七十六年間進入臺中市第九信用合作社任職
    ，歷任雇員、課長及襄理等職，嗣於九十年九月十四日臺中
    市第九信用合作社由合作金庫銀行股份有限公司（以下簡稱
    合庫，於九十年一月一日改制為合作金庫銀行股份有限公司
    ，財政部持股佔百分之六十）概括承受，甲○○即轉任合庫
    公園分行業務員，隨後於九十一年八月二十三日調入合庫中
    權分行擔任總務一職，負責分行內機器維護管理、房舍管理
    、維修保管費用支出及公文收發等工作，且其經辦職務並應
    填製轉帳支出傳票、轉帳收入傳票或支票申請書（代收入傳
    票）等會計憑證，並將其以電腦登帳之方式，記入其個人依
    職務應登載之「合作金庫業務費用（分攤大樓管理費）明細
    分類帳」之明細分類帳簿內，並列印收集成冊備查。然甲○
    ○因投資房地產失利，積欠債務，竟挺而走險，意圖為自己
    不法之所有，並基於概括之犯意，連續利用其辦理合庫中權
    分行應繳付管理費、房屋稅、房屋修繕費及退還房屋保證金
    等職務上之機會，向合庫中權分行詐取財物，其犯案手法及
    經過為：
(一)、以重覆報支大樓管理費之方法詐領款項：
１、緣合庫中權分行營業處所位於臺中市○○路四七八號中港圓
    環大樓，該大樓管理委員會每二月收取一次大樓管理費，並
    於每單月一日開立面額新臺幣（下同）二十萬六千零八十元
    之收費單或收據正本，交與合庫中權分行收執，而合庫中權
    分行則以轉帳方式，將管理費轉存入該大樓管理委員會於合
    庫中權分行帳號000000000之專戶內支付，甲○○
    並為該繳費事務之主辦人員。詎九十二年五至六月份、九至
    十月份、九十三年一至二月份、三至四月份、五至六月份、
    七至八月份等六次管理費，合庫中權分行已分別於九十二年
    五月二日、十月一日、九十三年二月四日（起訴書誤載為二
    月二十四日）、四月七日、六月十一日、八月三日轉帳至該
    大樓管理委員會帳戶內支付，然甲○○除以上正常報支外，
    竟再利用其職務及相關主管疏於注意上之機會，分別於九十
    二年六月一日（完成時間為翌日）、九月一日、九十三年一
    月九日、三月五日、五月三日、七月二日，基於明知為不實
    之事項，填製登載於職務上所掌之會計憑證、帳冊並行使之
    概括犯意，在其辦公室內，連續以明知為不實之請領事項，
    制作其業務上所掌且內容不實之轉帳支出傳票、轉帳收入傳
    票或支票申請書（代收入傳票）等會計憑證，並以上開月份
    之收費單或收據之正本或影本（歷次之正常報支與詐領先後
    順序並不一致，詳如附表一所示，若先詐領則提供正本，反
    之則為影本）黏貼於傳票之後作附件，依合庫中權分行內部
    正常報支之流程，逐級呈報會計、襄理、經理等人核章之方
    式行使之，重覆申領管理費，而以此為詐術使合庫中權分行
    陷於錯誤交付財物，前五次開立本行支票支付（詳如附表二
    所示），第六次則轉帳支付（正常報支與詐領情節詳如附表
    一所示）。隨後甲○○並在辦公室內，連續將此不實之事項
    以電腦登帳之方式，記入其個人依職務應登載之「合作金庫
    業務費用（分攤大樓管理費）明細分類帳」之明細分類帳簿
    內（起訴書誤載為係利用不知情之會計人員在會計帳冊上登
    載），並列印收集成冊備查。其間，甲○○為掩人耳目，並
    基於行使變造私文書之概括犯意，先於九十三年六月十一日
    在辦公室內，將前開九十三年六月十一日（起訴書誤載為九
    十二年六月十一日）作為管理費付款憑證之收費單（起訴書
    誤載為收據）上所記載原簽發日期由九十三年五月一日塗改
    變造為九十三年六月一日（起訴書誤載為由九十二年五月一
    日變造為九十二年六月一日）；次於九十三年七月二日在辦
    公室內，將前開九十三年七月二日作為管理費付款憑證之收
    費單（起訴書誤載為收據）上原記載收費月份「七至八」月
    份塗改變造為「七」月份，隨後即連續將上開變造之收費單
    影印，黏附在九十三年六月十一日、同年七月二日所制作之
    轉帳支出傳票之後，逐級呈報主管核章請領上開管理費而行
    使之，足以生損害於中港圓環大樓管理委員會及合庫中權分
    行。
２、另甲○○前開連續五次詐得合庫支票，均存入其設於合庫（
    起訴書誤載為中興銀行）中清分行帳號000000000
    號帳戶提示兌現，然因其中合庫所開立之九十三年一月九日
    、三月五日、五月三日等三張支票（即附表二編號三至五）
    ，均指定受款人為「中港圓環大樓管理委員會」，甲○○為
    能順利領取該支票票款，遂基於偽造私文書之概括犯意，先
    於九十三年一月間（一月九日前之某日），至臺中市○○路
    上之刻印店，利用不知情但已成年之刻印業者偽刻「中港圓
    環大樓管理委員會」印章一個，隨即分別於取得上開指定受
    款人之支票後，在辦公室內，連續將上開偽造之印章蓋用於
    支票背面而偽造背書，以利領取票款，並持以行使交付於附
    表二所示之銀行提示，因而足以生損害於中港圓環大樓管理
    委員會及合庫中權分行。
３、又甲○○為掩飾其向合庫詐取財物之所得，乃於附表一第六
    次詐領管理費時，刻意以轉帳方式存入其女陳舒婷設於合庫
    中權分行帳號000000000號帳戶，避免其所制作之
    轉帳支出傳票上對方科目欄有關轉出帳號的記載及款項之去
    向因有異狀而遭人發現，以利犯罪之遂行（不構成違反洗錢
    防制法）。總計甲○○向合庫中權分行詐取之財物共一百二
    十三萬六千四百八十元。
(二)、以應作廢之房屋稅繳款書虛偽報支之方法詐領款項：
    緣合庫中權分行所承受如附表三所示之房屋擔保品，已由臺
    中市稅捐稽徵處分別核定如附表三所示之九十二年度房屋稅
    額，並制發房屋稅繳款書送達合庫中權分行，然因前開房屋
    均屬空屋，合庫中權分行遂以此為由向臺中市稅捐稽徵處申
    請重新核定房屋稅額改用優惠稅率，經臺中市稅捐稽徵處受
    理後重新核定，嗣後並另行補開房屋稅繳款書。甲○○為該
    繳費事務之主辦人員，明知前開房屋稅款已申請重新核定，
    應將原寄發之房屋稅繳款書作廢，竟仍於九十二年六月二日
    ，除將應繳納之房屋稅正常報支外，另利用其職務及相關主
    管疏於注意上之機會，並承前明知為不實之事項，填製登載
    於業務上所掌會計憑證並行使之概括犯意，在其辦公室內，
    以明知為不實請領之事項，制作不實之現金支出傳票一張（
    連同其餘應繳納之房屋稅合併填製一張，金額總計為六十一
    萬九千零九十六元），並以上開「應作廢」之房屋稅繳款書
    ，合併「真正」之房屋稅繳款書（此部分共十二紙繳款書，
    金額合計三十四萬四千一百二十三元）夾附於傳票之後作附
    件，依合庫中權分行內部正常報支之流程，逐級呈報會計、
    襄理、經理等人核章之方式行使之，申領核定之房屋稅，而
    以此為詐術使合庫中權分行陷於錯誤交付財物（詳如附表三
    所示）。隨後為掩人耳目，並基於偽造私文書之單一決意，
    接續於辦公室內，在上開應作廢之房屋稅繳款書「通知及收
    據聯」上「收款公庫及經收人員蓋章」欄，盜用其職務上所
    保管之合庫中權分行四號櫃員收付款章，偽造表示合庫中權
    分行業已支付前開房屋稅款並由本行代收之收據，而未循正
    常管道將款項交給代收稅款人員並蓋用收付款章，隨即持以
    行使交付給不知情之會計人員作帳備查，以此為詐術，使合
    庫中權分行陷於錯誤，共計交付現金二十七萬四千九百七十
    三元與甲○○，足生損害於合庫中權分行及其對於行員就該
    委託收取稅款公務管制之正確性。
(三)、以虛偽報支其他應付款之方式詐領款項：
１、緣伊莎貝爾食品股份有限公司（下稱伊莎貝爾公司）自九十
    二年二月一日起，向合庫中權分行承租臺中市○○路○段二
    十九之一號房屋，每月租金十萬元，均以匯款方式存入合庫
    中權分行指定之帳戶，此款項屬合庫「租金收入」之會計科
    目。詎甲○○為管理房屋修繕事務之主辦人員，竟於九十三
    年三月二十九日，利用其職務及相關主管疏於注意上之機會
    ，以出租之房屋須修繕為由，並承前明知為不實之事項，填
    製登載於業務上所掌之會計憑證並行使之概括犯意，在其辦
    公室內，以明知為不實之請領事項，制作科目「其他應付款
    —什項」之不實轉帳支出傳票四張（金額各十萬元）、支票
    申請書（代收入傳票）一張（金額四十萬元）等會計憑證，
    依合庫中權分行內部正常報支之流程，逐級呈報會計、襄理
    、經理等人核章之方式行使之，申領修繕費用，而以此為詐
    術使合庫中權分行陷於錯誤，由會計人員交付票號ＡＺ00
    00000、發票日九十三年三月二十九日、受款人伊莎貝
    爾公司、面額四十萬元、付款人合庫中權分行之本行支票一
    張。
２、然因合庫中權分行所開立之上開支票，指定受款人為伊莎貝
    爾公司，甲○○為能順利領取該支票票款，遂承前偽造私文
    書之概括犯意，先於九十三年三月間，至前開臺中市○○路
    上之同一刻印店，利用不知情但已成年之刻印業者偽刻「臺
    灣伊莎貝爾食品股份有限公司」印章一個，隨即在辦公室內
    ，將上開偽造之印章蓋用於支票背面而偽造背書，以利領取
    票款，並持以行使向合庫中興分行提示，並轉存入其設於合
    庫中清分行（起訴書誤載為中興銀行中清分行）00000
    0000號帳戶兌領，而領取伊莎貝爾公司於九十二年七月
    一日、八月一日、九月一日、十月一日存入指定帳戶之租金
    各十萬元，隨後並由不知情之會計人員依其職務（此部分非
    甲○○主辦或經辦，起訴書誤載為會計人員遭甲○○利用）
    將此事項以電腦登帳之方式，記入「合作金庫其他應付款什
    項明細分類帳」之明細分類帳簿內，並列印收集成冊備查，
    以此為詐術，使合庫中權分行陷於錯誤，共計交付四十萬元
    與甲○○，足以生損害於伊莎貝爾公司及合庫中權分行。
(四)、以虛偽報支之方法詐領「租金收入專戶」款項：
    緣合庫中權分行租金收入專戶（帳號000000000號
    ）係供合庫承受原臺中市第五信用合作社之行舍及承受之擔
    保品出租之租金入帳專用，甲○○為該帳戶之管理人員，保
    管該帳戶之存摺，竟再利用其職務及相關主管疏於注意上之
    機會，分別以下列手法報支，交主管蓋章後詐領款項：
１、開立轉帳收入傳票請領本行支票詐取款項：
    甲○○於附表四所示之時間，以「承受擔保品工程整修出租
    」等為由，並承前明知為不實之事項，填製登載於業務上所
    掌之會計憑證並行使之概括犯意，在其辦公室內，以明知為
    不實之請領事項，制作不實之轉帳收入傳票（記帳憑證）、
    取款憑條（原始憑證）等會計憑證，依合庫中權分行內部正
    常報支之流程，逐級呈報會計、襄理、經理等人核章之方式
    行使之，申領修繕費用，而以此為詐術使合庫中權分行陷於
    錯誤，由會計人員開立同額但未記載受款人之本行支票（其
    時間、請領事由、金額、所制作之商業會計憑證種類詳如附
    表四）交付，足以生損害於合庫中權分行。甲○○於取得支
    票後，其中面額十一萬七千元之支票存入上開其設於合庫（
    起訴書誤載為中興銀行）中清分行之帳戶提示兌現，另外五
    張支票面額共計五十五萬四千元（起訴書誤載為五十七萬四
    千元），則均存入其友人劉小榕設於中興銀行帳號0000
    00000000號帳戶，以清償其個人之債務。共計詐得
    六十七萬一千元（起訴書誤載為六十九萬一千元）。
２、詐取現金：
    甲○○於附表五所示之時間，以房屋修繕或退還遷讓保證金
    等為由，並承前明知為不實之事項，填製登載於職務上所掌
    之會計憑證並行使之概括犯意，在其辦公室內，以明知為不
    實之請領事項，制作不實之取款憑條（原始憑證，起訴書誤
    載為支出傳票）之會計憑證，依合庫中權分行內部正常報支
    之流程，逐級呈報會計、襄理、經理等人核章之方式行使之
    ，申領修繕費用或遷讓保證金，而以此為詐術使合庫中權分
    行陷於錯誤，交付現金款項（其時間、請領事由、金額、所
    制作之商業會計憑證種類詳如附表五），共計詐得九十二萬
    二千二百五十元，足以生損害於合庫中權分行。
３、以轉帳匯款詐取款項：
    甲○○於九十二年四月二十八日，以退還遷讓保證金為由，
    並承前明知為不實之事項，填製登載於業務上所掌之會計憑
    證並行使之概括犯意，在其辦公室內，以明知為不實請領之
    事項，制作不實之取款憑條（原始憑證）、匯款申請書代收
    入傳票（記帳憑證）等會計憑證，依合庫中權分行內部正常
    報支之流程，逐級呈報會計、襄理、經理等人核章之方式行
    使之，申領保證金，而以此為詐術使合庫中權分行陷於錯誤
    ，由不知情之會計人員以轉帳匯款之方式匯款五十萬元（匯
    款費用三十元）至中國農民銀行埔里分行帳號000000
    00000號友人劉東城之子劉冠邑帳戶，以清償其個人之
    借款，足以生損害於合庫中權分行。
(五)、甲○○共計詐取四百萬四千七百三十三元，嗣合庫中權分行
    於九十三年七月間發現上情，甲○○分別於九十三年七月三
    十日、八月九日回補三十五萬元、三萬元至前開租金收入專
    戶。迄九十三年八月五日，在犯罪偵查機關未發覺前，向法
    務部調查局臺中市調查站自首。
二、案經法務部調查局臺中市調查站移送臺灣臺中地方法院檢察
    署檢察官偵查起訴。
    理  由
一、上開事實，業據被告甲○○分別於檢、調訊問及原審、本院
    審理時坦承不諱，核與證人即合庫中權分行襄理林家模、王
    靜鏡、原中港圓環大樓管理部主任張錦堂、伊莎貝爾公司總
    務人員黃清國、友人劉東城、友人劉東城之子劉冠邑等人證
    述情節相符，並有管理費收費單、收據、存摺、房屋稅繳款
    書、分戶交易明細表、取款憑條、支票、轉帳收入、支出傳
    票、明細分類帳等件影本在卷可稽（第一案以重覆報支大樓
    管理費之方法詐領款項部分，附於調查卷第七十五至九十五
    頁、偵查卷第三十七至八十二頁；第二案以應作廢之房屋稅
    繳款書虛偽報支之方法詐領款項部分，附於調查卷第九十六
    至一○五頁、偵查卷第八十三至九十七頁；第三案以虛偽報
    支其他應付款之方式詐領款項部分，附於調查卷第一○六至
    一一九頁、偵查卷第一三一至一三五頁；第四案以虛偽報支
    之方法詐領「租金收入專戶」款項部分，附於調查卷第一二
    ○至一五九頁、偵查查卷第九十八至一三○頁），並有甲○
    ○設於合庫中清分行000000000號、其女陳舒婷設
    於合庫中權分行帳號000000000號等帳戶往來明細
    表，及合庫中權分行九十四年三月二日合金中權字第○九四
    ○○○一一一一號、合庫中興分行九十四年三月二十八日合
    金中權字第○九四○○○一四三一號函暨所檢送之明細分類
    帳、存摺內頁、支票、支票存根等件影本附卷足憑，又被告
    於九十二年六月二日制作不實之現金支出傳票一張，並以「
    應作廢」之房屋稅繳款書七紙，金額計二十七萬四千九百七
    十三元，合併「真正」之房屋稅繳款書十二紙，金額計三十
    四萬四千一百二十三元，總計六十一萬九千零九十六元，故
    此部分被告詐領金額為二十七萬四千九百七十三元乙節，有
    合庫中權分行九十五年二月七日合金中權字第○九五○○○
    ○六八七號函及所附原審繳納房屋稅憑證影本十九紙在卷可
    考（見本院卷第五八頁至七七頁），足證被告自白與事實相
    符，本件事證明確，被告犯行堪以認定。
二、被告行為後，修正後刑法第十條第二項就公務員之定義修正
    為：(一)依法令服務於國家、地方自治團體所屬機關而具有法
    定職務權限，以及其他依法令從事於公共事務，而具有法定
    職務權限者；(二)受國家、地方自治團體所屬機關依法委託，
    從事與委託機關權限有關之公共事務者。且按「公務員犯本
    條例之罪者，依本條例處斷。」「本條例中華民國九十五年
    五月五日修正之條文，自中華民國九十五年七月一日施行。
    」修正後貪污治罪條例第二條、第二十條定有明文。因「公
    務員」定義涉及犯罪行為可罰性要件之變更，新法公務員之
    定義顯然較舊法縮小，依修正後公務員之定義，被告雖係合
    庫臨時雇員，並無法令執掌之權限，自不負特別保護義務及
    服從義務，依上開修正後刑法第十條第二項規定，已非刑法
    及修正後貪污治罪條例之公務員，其所製作之文書亦非刑法
    之公文書，先此敘明。
三、按被告行為後，刑法及刑法施行法業於九十四年二月二日總
    統令公布修正，於九十五年七月一日施行（下稱新刑法，修
    正前刑法下稱舊刑法），參酌最高法院九十五年五月二十三
    日刑事庭第八次會議決議，新刑法第二條第一項之規定，係
    規範行為後法律變更所生新舊法律比較適用之準據法，於新
    刑法施行後，應適用新刑法第二條第一項之規定，為「從舊
    從輕」之比較。另於比較時應就罪刑有關之共犯、未遂犯、
    想像競合犯、牽連犯、連續犯、結合犯，以及累犯加重、自
    首減輕暨其他法定加減原因（如身分加減）與加減比例等一
    切情形，本於統一性及整體性原則，綜其全部罪刑之結果而
    為比較。本案涉及法律變更之部分，比較如下：
(一)、被告之犯行，因行為後新法業已刪除連續犯之規定，此刪除
    雖非犯罪構成要件之變更，但顯已影響行為人刑罰之法律效
    果，自屬法律有變更，依新法第二條第一項規定，比較新、
    舊法結果，仍應適用舊法論以連續犯，較有利於被告。
(二)、被告行為後，因修正後之刑法刪除第五十五條關於牽連犯之
    規定。本件被告所犯後開違反商業會計法、行使變造私文書
    、詐欺取財等罪具有牽連犯之關係，依修正前即行為時之規
    定，應從一重之違反商業會計法之罪處斷；依修正後之刑法
    既已刪除牽連犯之規定，則所犯上述各罪應依數罪併罰之規
    定分論併罰。比較新舊法之規定，仍應適用舊法論以牽連犯
    ，較有利於被告。
(三)、修正前刑法第六十二條將原規定之「必減其刑」，修正後為
    「得減其刑」，雖性質上屬刑罰裁量之事項，惟既影響行為
    人之刑罰法律效果，應屬法律變更之範疇，而有第二條第一
    項之適用，經比較新舊法，以舊法規定「必減其刑」對行為
    人較為有利。
(四)、被告行為後，修正後刑法（新法）第三十三條第五款規定「
    罰金：新臺幣一千元以上，以百元計算之」，與修正前刑法
    第三十三條第五款規定「罰金：（銀元）一元以上」不同。
    比較新舊法結果，以修正前即行為時法較有利於被告，故依
    刑法第二條第一項前段規定，本案關於刑法第三百三十九條
    第一項之法定刑罰金部分，自應適用行為時之法律即修正前
    刑法第三十三條第五款規定決定其罰金部分之法定刑。復次
    ，被告行為後，刑法施行法第一條之一於九十五年六月十四
    日經以華總一義字第○九五○○○八五一八一號令修正公布
    增訂。修正增訂之刑法施行法第一條之一規定「中華民國九
    十四年一月七日刑法修正施行後（按指九十五年七月一日）
    ，刑法分則編所定罰金之貨幣單位為新台幣。九十四年一月
    七日刑法修正時，刑法分則編未修正之條文定有罰金刑者，
    自九十四年一月七日刑法修正施行後，就其所定數額提高為
    三十倍。但七十二年六月二十六日到九十四年一月七日新增
    或修正之條文，就其所定數額提高為三倍。」而本件被告所
    犯上開規定有罰金刑，且為刑法分則編未修正之條文而定有
    罰金刑者；於刑法施行法第一條之一修正增訂前，其貨幣單
    位為銀元，罰金刑之提高標準應適用罰金罰鍰提高標準條例
    第一條之規定「依法律應處罰金、罰鍰者，就其原定數額得
    提高為二倍至十倍。」而再依現行法規所定貨幣單位折算新
    臺幣條例第二條規定「現行法規所定金額之貨幣單位為圓、
    銀元或元者，以新臺幣元之三倍折算之」，比較新舊法適用
    之結果，其關於法定刑為罰金部分之提高標準，新舊法均無
    不利之情形，故依刑法第二條第一項前段規定，本案關於上
    開罪名之法定刑罰金提高標準部分，自應適用行為時之法律
    即罰金罰鍰提高標準條例第一條及現行法規所定貨幣單位折
    算新臺幣條例第二條之規定。
(五)、本案涉及法律變更之部分經上開比較新舊刑法之規定，以舊
    刑法有利於被告，依新刑法第二條第一項前段規定，自應適
    用最有利於被告之舊刑法。
四、按，證明事項之經過，而為造具記帳憑證所根據之憑證，為
    原始憑證；證明處理會計事項人員之責任，而為記帳所根據
    之憑證，則為記帳憑證。又原始憑證，其種類包括外來憑
    證：係自其商業本身以外之人所取得者。對外憑證：係給
    與其商業本身以外之人者。內部憑證：係由其商業本身自
    行製存者。記帳憑證，其種類包括收入傳票。支出傳票
    。轉帳傳票。而會計帳簿則包括序時帳簿：以事項發生
    之時序為主而為記錄者。分類帳簿：以事項歸屬之會計科
    目為主而為記錄者。另分類帳簿又分總分類帳簿：為記載
    各統馭科目而設者。明細分類帳簿：為記載各統馭科目之
    明細科目而設者。分別為商業會計法第十五、十六、十七、
    二十、二十二條規定甚明。本件之取款憑條、存款憑條均為
    證明提存款事項之經過，而為造具記帳憑證所根據之憑證，
    故為原始憑證；而轉帳支出傳票、轉帳收入傳票、現金支出
    傳票、支票申請書（代收入傳票）等，則屬證明處理會計事
    項人員之責任，而為記帳所根據之憑證，故為記帳憑證；再
    被告依其職務，將前開不實之大樓管理費事項以電腦登帳之
    方式，記入「合作金庫業務費用（分攤大樓管理費）明細分
    類帳」內，顯係記載各統馭科目之明細科目，故該明細分類
    帳經列印後收集成冊，即屬商業會計法所稱之分類帳簿無訛
    。復按，稱公文書者，謂公務員職務上制作之文書，刑法第
    十條第三項亦定有明文。本件被告雖在官股佔有百分之五十
    以上的合庫銀行任職，但依修正後之刑法第十條第二項、貪
    污治罪條例第二條規定，已非刑法及貪污治罪條例所稱之公
    務員，已如前述，則其在合庫內因業務上制作之文書，非屬
    公文書。另按，受公務機關委託承辦公務之人，其所辦理之
    特定事項，雖源於公務機關之委託，而有處理之權限，但該
    受委託之人，仍不能認係刑法上之公務員，該受託人既非刑
    法上之公務員，則於辦理委託事項時所製作之文書，即非公
    文書。是上開房屋稅繳款書為稅捐機關所制作之繳稅通知書
    ，其中「通知及收據聯」上「收款公庫及經收人員蓋章」欄
    ，經代收之金融機構蓋用收付款章後，即表示業已收取房屋
    稅款，單從形式觀察，即足以知悉係表示由合庫銀行收受房
    屋稅之證明，與一般收據性質無異，而合庫銀行係公營事業
    機構，並非政府機關，且其職員亦非刑法上之公務員，則被
    告偽造合庫銀行「收款公庫及經收人員蓋章」，即屬刑法第
    二百十條之私文書，其所盜用收款之章亦屬私印文。
五、核被告所為，係犯刑法第二百十六條、第二百十條之行使偽
    造、變造私文書罪、第三百三十九條第一項詐欺取財罪，及
    商業會計法第七十一條第一款不實填製會計憑證及記入帳冊
    罪。按，洗錢行為係指掩飾或隱匿因自己重大犯罪所得財物
    或財產上利益者，洗錢防制法第二條第一款定有明文。而被
    告既非公務員，其所為即非涉犯貪污治罪條例第五條第一項
    第二款之利用職務上機會詐取財物罪，故非洗錢防制法第三
    條第一款所稱「最輕本刑為五年以上有期徒刑以上之刑之罪
    」之重大犯罪，則被告縱有以轉帳方式掩飾詐欺所得之財物
    ，亦非洗錢防制法之洗錢行為。公訴人認被告另涉貪污治罪
    條例第五條第一項第二款之利用職務上之機會詐取財物罪、
    洗錢防制法第九條第一項之洗錢罪部分，因刑法、貪污治罪
    條例關於「公務員」定義之修正，致其此部分起訴法條尚有
    未恰，惟其起訴事實與本院認定之社會基本事實仍屬同一，
    爰變更起訴法條為刑法第三百三十九條第一項之詐欺罪。被
    告偽造「中港圓環大樓管理委員會」、「臺灣伊莎貝爾食品
    股份有限公司」之印章各一個，及在房屋稅繳款書上「收款
    公庫及經收人員蓋章」欄，盜用其職務上所保管之合庫中權
    分行四號櫃員收付款章，其偽造印章及盜用印章之部分行為
    ，分別為偽造私文書之全部行為所吸收；另偽造、變造私文
    書之前階行為為「行使」偽造、變造私文書之後階行為所吸
    收，均不另論罪。被告上開偽造「中港圓環大樓管理委員會
    」、「臺灣伊莎貝爾食品股份有限公司」之印章各一個，係
    利用已成年但不知情之刻印人員實施，為間接正犯。被告先
    後多次偽造私文書並行使之行為，實係基於同一偽造並行使
    私文書犯意下之接續行為，僅侵害同一法益，為接續犯。被
    告先後多次詐欺取財、行使偽造、變造私文書、不實填製會
    計憑證及記入帳冊之行為，均時間緊接，所犯罪名相同，顯
    係基於概括之犯意為之，為連續犯，爰依修正前刑法第五十
    六條之規定分別論以詐欺取財、行使偽造、變造私文書、不
    實填製會計憑證及記入帳冊等罪，並均依法加重其刑。另被
    告所犯上開詐欺取財、行使偽造、變造私文書、不實填製會
    計憑證及記入帳冊等罪間，有方法與結果之牽連關係，應依
    修正前刑法第五十五條規定，從一重之不實填製會計憑證及
    記入帳冊罪處斷。公訴人雖未就被告所犯不實填製會計憑證
    及記入帳冊罪部分引用商業會計法之相關條文，惟其於起訴
    書犯罪事實欄業已提及，本院自得一併審理。查本件於犯罪
    後，對於尚未發覺之罪，被告於九十三年八月五日下午十時
    十七分主動向有偵查犯罪職務之法務部調查局臺中市調查站
    調查人員陳述自己犯罪之事實，並接受裁判，業據被告陳明
    在卷，並有上開調查站之刑事案件移送書備註事項及被告於
    九十三年八月五日調查筆錄之記載可資參照，堪信屬實，爰
    依修正前刑法第六十二條前段規定，減輕其刑，並先加後減
    之。
六、原審認被告罪證明確，予以論罪科刑，固非無見，惟刑法業
    於九十四年二月二日總統令公布修正，於九十五年七月一日
    施行，貪污治罪條例並於九十五年五月五日修正第二條，其
    修正條文，自九十五年七月一日施行，原審未及比較上開新
    舊法之適用，致原審關於：公務員之定義、公文書之認定、
    引用洗錢防制法第九條第一項論罪、「收款公庫及經收人員
    蓋章」誤認定為公文書等部分，其認事用法均有未恰。被告
    上訴意旨認原審量刑過重，衡之刑法修正之後，被告犯行不
    再適用貪污治罪條例之刑責規定，其上訴非無理由。爰審酌
    被告並無犯罪紀錄，有臺灣高等法院被告全國前案紀錄表附
    卷可參，素行尚稱良好，然其於最重視信用之金融行業服務
    ，理應廉潔自持，確保各項金融款項進出之正確無誤，竟因
    個人私慾，利用業務上之機會，以不法手段對所屬公司詐取
    財物，金額高達四百萬四千七百三十三元，時間復長達一年
    ，情節非輕，惟念及被告犯後主動向治安機關自首，坦承全
    部犯行，並積極配合檢、調、審之調查，犯後態度堪稱良好
    ，及迄今僅償還少部分之款項，所詐領之金額絕大多數迄未
    能償還等一切情狀，量處如主文第二項所示之刑。至本件偽
    造之「中港圓環大樓管理委員會」、「伊莎貝爾食品股份有
    限公司」印章各一枚，及附表二編號三至五所示之支票背面
    偽造「中港圓環大樓管理委員會」之印文三枚、合庫票號Ａ
    Ｚ0000000、發票日九十三年三月二十九日、受款人
    伊莎貝爾公司、面額四十萬元、付款人合庫中權分行之本行
    支票一張背面偽造「伊莎貝爾食品股份有限公司」印文一枚
    ，均屬偽造之印章或印文，其中印章二枚雖目前不在被告執
    持當中，但無法證明業已滅失，故均應依刑法第二百十九條
    規定宣告沒收。至被告盜用所保管之「合庫中權分行四號櫃
    員收付款章」於應作廢之房屋稅繳款書「通知及收據聯」上
    「收款公庫及經收人員蓋章」欄，其盜用印章所蓋之印文，
    並非偽造，故不予沒收。
據上論結，應依刑事訴訟法第三百六十九條第一項前段、第三百
六十四條、第二百九十九條第一項前段、第三百條、商業會計法
第七十一條第一款，刑法第十一條前段、第二百十六條、第二百
十條、第二百十九條、第二條第一項前段，九十四年二月二日修
正前刑法第三百三十九條第一項、第五十六條、第五十五條、第
六十二條前段、九十五年五月十七日修正前罰金罰鍰提高標準條
例第一條，判決如主文。
本案經檢察官乙○○到庭執行職務。
中    華    民    國    95    年    8     月    3     日
              刑事第八庭  審判長法  官  羅  得  村
                                法  官  巫  政  松
                                法  官  陳  宏  卿
上列正本證明與原本無異。
如不服本判決應於收受送達後十日內向本院提出上訴書狀，其未
敘述上訴之理由者並得於提起上訴後十日內向本院補提理由書（
均須按他造當事人之人數附繕本）。
                                書記官  顏  子  良
中    華    民    國    95    年    8     月    4     日
附錄：本案論罪科刑法條全文
刑法第二百十條：
偽造、變造私文書，足以生損害於公眾或他人者，處五年以下有
期徒刑。
刑法第二百十六條：
行使第二百十條至第二百十五條之文書者，依偽造、變造文書或
登載不實事項或使登載不實事項之規定處斷。
刑法第三百三十九條第一項：
意圖為自己或第三人不法之所有，以詐術使人將本人或第三人之
物交付者，處五年以下有期徒刑、拘役或科或併科一千元以下罰
金。
商業會計法第七十一條：
商業負責人、主辦及經辦會計人員或依法受託代他人處理會計事
務之人員有左列情事之一者，處五年以下有期徒刑、拘役或科或
併科新台幣十五萬元以下罰金：
一  以明知為不實之事項，而填製會計憑證或記入帳冊者。
二  故意使應保存之會計憑證、帳簿報表滅失毀損者。
三  意圖不法之利益而偽造、變造會計憑證、帳簿報表內容或撕
    毀其頁數者。
四  故意遺漏會計事項不為記錄，致使財務報表發生不實之結果
    者。
五  其他利用不正當方法，致使會計事項或財務報表發生不實之
    結果者。
附表一：
┌────┬────┬──────┬──────┬──────┬────┐
│管理費應│甲○○之│  金    額  │款項轉出方式│所制作之商業│ 備  考 │
│繳交月份│辦理時間│ （新臺幣） │            │會計憑證種類│        │
├────┼────┼──────┼──────┼──────┼────┤
│        │九十二年│二十萬六千零│轉存入中港圓│轉帳支出傳票│正常繳付│
│        │五月二日│八十元      │環大樓管理委│（記帳憑證）│（檢附上│
│        │        │            │員會七一七二│、存款憑條（│開管委會│
│        │        │            │○八三○一之│原始憑證）各│之收據憑│
│        │        │            │合庫帳戶    │一張        │查）    │
│九十二年├────┼──────┼──────┼──────┼────┤
│五至六月│九十二年│二十萬六千零│開立合庫支票│轉帳支出傳票│詐領（檢│
│        │六月一日│八十元      │            │（記帳憑證）│附上開管│
│        │（完成時│            │            │、轉帳收入傳│委會之收│
│        │間為翌日│            │            │票（記帳憑證│據憑查）│
│        │）      │            │            │）各一張    │        │
├────┼────┼──────┼──────┼──────┼────┤
│        │九十二年│二十萬六千零│開立合庫支票│轉帳支出傳票│詐領（檢│
│        │九月一日│八十元      │            │（記帳憑證）│附上開管│
│        │        │            │            │、轉帳收入傳│委會之收│
│        │        │            │            │票（記帳憑證│據憑查）│
│        │        │            │            │）各一張    │        │
│九十二年├────┼──────┼──────┼──────┼────┤
│九至十月│九十二年│二十萬六千零│轉存入中港圓│轉帳支出傳票│正常繳付│
│        │十月一日│八十元      │環大樓管理委│（記帳憑證）│（檢附上│
│        │        │            │員會七一七二│、存款憑條（│開管委會│
│        │        │            │○八三○一之│原始憑證）各│之收據憑│
│        │        │            │合庫帳戶    │一張        │查）    │
├────┼────┼──────┼──────┼──────┼────┤
│        │九十三年│二十萬六千零│開立合庫支票│轉帳支出傳票│詐領（檢│
│        │一月九日│八十元      │            │（記帳憑證）│附上開管│
│        │        │            │            │、支票申請書│委會之收│
│        │        │            │            │代收入傳票（│據憑查）│
│        │        │            │            │記帳憑證）各│        │
│        │        │            │            │一張        │        │
│九十三年├────┼──────┼──────┼──────┼────┤
│一至二月│九十三年│二十萬六千零│轉存入中港圓│轉帳支出傳票│正常繳付│
│        │二月四日│八十元      │環大樓管理委│（記帳憑證）│（檢附上│
│        │        │            │員會七一七二│、存款憑條（│開管委會│
│        │        │            │○八三○一之│原始憑證）各│之收據憑│
│        │        │            │合庫帳戶    │一張        │查）    │
├────┼────┼──────┼──────┼──────┼────┤
│        │九十三年│二十萬六千零│開立合庫支票│轉帳支出傳票│詐領（檢│
│        │三月五日│八十元      │            │（記帳憑證）│附上開管│
│        │        │            │            │、支票申請書│委會之收│
│        │        │            │            │代收入傳票（│據憑查）│
│        │        │            │            │記帳憑證）各│        │
│        │        │            │            │一張        │        │
│九十三年├────┼──────┼──────┼──────┼────┤
│三至四月│九十三年│二十萬六千零│轉存入中港圓│轉帳支出傳票│正常繳付│
│        │四月七日│八十元      │環大樓管理委│（記帳憑證）│（檢附上│
│        │        │            │員會七一七二│、存款憑條（│開管委會│
│        │        │            │○八三○一之│原始憑證）各│之收據憑│
│        │        │            │合庫帳戶    │一張        │查）    │
├────┼────┼──────┼──────┼──────┼────┤
│        │九十三年│二十萬六千零│開立合庫支票│轉帳支出傳票│詐領（檢│
│        │五月三日│八十元      │            │（記帳憑證）│附上開管│
│        │        │            │            │、支票申請書│委會之收│
│        │        │            │            │代收入傳票（│據憑查）│
│        │        │            │            │記帳憑證）各│        │
│        │        │            │            │一張        │        │
│九十三年├────┼──────┼──────┼──────┼────┤
│五至六月│九十三年│二十萬六千零│轉存入中港圓│轉帳支出傳票│正常繳付│
│        │六月十一│八十元      │環大樓管理委│（記帳憑證）│（但檢附│
│        │日      │            │員會七一七二│、存款憑條（│上開管委│
│        │        │            │○八三○一之│原始憑證）各│會所開立│
│        │        │            │合庫帳戶    │一張        │由甲○○│
│        │        │            │            │            │變造簽發│
│        │        │            │            │            │日期為九│
│        │        │            │            │            │十三年六│
│        │        │            │            │            │月一日之│
│        │        │            │            │            │收費單影│
│        │        │            │            │            │本憑查）│
├────┼────┼──────┼──────┼──────┼────┤
│        │九十三年│二十萬六千零│轉入陳舒婷合│轉帳支出傳票│詐領（並│
│        │七月二日│八十元      │庫中權分行七│（記帳憑證）│檢附上開│
│        │        │            │六五三九七五│一張        │管委會所│
│        │        │            │二三號帳戶內│            │開立由陳│
│        │        │            │            │            │志敏經「│
│        │        │            │            │            │七至八」│
│        │        │            │            │            │月變造為│
│        │        │            │            │            │「七」月│
│        │        │            │            │            │之收費單│
│        │        │            │            │            │影本憑查│
│        │        │            │            │            │）      │
│九十三年├────┼──────┼──────┼──────┼────┤
│七至八月│九十三年│二十萬六千零│轉存入中港圓│轉帳支出傳票│正常繳付│
│        │八月三日│八十元      │環大樓管理委│（記帳憑證）│（檢附上│
│        │        │            │員會七一七二│、存款憑條（│開管委會│
│        │        │            │○八三○一之│原始憑證）各│之收據憑│
│        │        │            │合庫帳戶    │一張        │查）    │
└────┴────┴──────┴──────┴──────┴────┘
附表二：
┌──┬────┬─────┬─────┬────┬────────────┐
│編號│發票日期│ 支票號碼 │ 支票金額 │提示銀行│    轉存入銀行及帳戶    │
│    │        │          │（新臺幣）│        │                        │
├──┼────┼─────┼─────┼────┼────────────┤
│ 一 │92.06.02│AZ0000000 │206,080元 │合庫中興│合作金庫中清分行00000000│
│    │        │          │          │分行    │34188號                 │
├──┼────┼─────┼─────┼────┼────────────┤
│ 二 │92.09.01│AZ0000000 │206,080元 │合庫中清│合作金庫中清分行00000000│
│    │        │          │          │分行    │34188號                 │
├──┼────┼─────┼─────┼────┼────────────┤
│ 三 │93.01.09│AZ0000000 │206,080元 │合庫中興│合作金庫中清分行00000000│
│    │        │          │          │分行    │34188號                 │
├──┼────┼─────┼─────┼────┼────────────┤
│ 四 │92.03.05│AZ0000000 │206,080元 │合庫中清│合作金庫中清分行00000000│
│    │        │          │          │分行    │34188號                 │
├──┼────┼─────┼─────┼────┼────────────┤
│ 五 │92.05.03│AZ0000000 │206,080元 │合庫中興│合作金庫中清分行00000000│
│    │        │          │          │分行    │34188號                 │
└──┴────┴─────┴─────┴────┴────────────┘
附表三：
┌──┬───┬────┬──────────┬─────┬───────┐
│編號│年  度│辦理時間│  課稅房屋坐落地址  │ 稅    額 │ 所制作之商業 │
│    │      │        │                    │（新臺幣）│ 會計憑證種類 │
├──┼───┼────┼──────────┼─────┼───────┤
│ 一 │  92  │92.06.02│臺中市中區公園里中正│21567元   │合併填製現金支│
│    │      │        │路九二號一樓        │          │出傳票（記帳憑│
│    │      │        │                    │          │證）一張      │
├──┼───┼────┼──────────┼─────┼───────┤
│ 二 │  92  │92.06.02│臺中市中區繼光里中正│15576元   │同上          │
│    │      │        │路七三號            │          │              │
├──┼───┼────┼──────────┼─────┼───────┤
│ 三 │  92  │92.06.02│臺中市中區繼光里中正│60714元   │同上          │
│    │      │        │路七九巷三號        │          │              │
├──┼───┼────┼──────────┼─────┼───────┤
│ 四 │  92  │92.06.02│臺中市南屯區大業里東│6170元    │同上          │
│    │      │        │興路三段二三九號二樓│          │              │
│    │      │        │之一                │          │              │
├──┼───┼────┼──────────┼─────┼───────┤
│ 五 │  92  │92.06.02│臺中市南屯區大業里東│120306元  │同上          │
│    │      │        │興路三段二三九號    │          │              │
├──┼───┼────┼──────────┼─────┼───────┤
│ 六 │  92  │92.06.02│臺中市北區光大里五權│25071元   │同上          │
│    │      │        │路一八二之二號      │          │              │
├──┼───┼────┼──────────┼─────┼───────┤
│ 七 │  92  │92.06.02│臺中市北區光大里五權│25569元   │同上          │
│    │      │        │路一八二之三號      │          │              │
└──┴───┴────┴──────────┴─────┴───────┘
附表四：
┌──┬────┬─────┬──────────────┬───────┐
│編號│辦理時間│金      額│         報支之事由         │ 所制作之商業 │
│    │        │（新臺幣）│                            │ 會計憑證種類 │
├──┼────┼─────┼──────────────┼───────┤
│ 一 │92.03.31│117,000元 │「承受擔保品整修出租」      │轉帳收入傳票（│
│    │        │          │                            │記帳憑證）、取│
│    │        │          │                            │款憑條（原始憑│
│    │        │          │                            │證）各一張    │
├──┼────┼─────┼──────────────┼───────┤
│ 二 │92.07.22│105,000元 │「承租戶預付承受擔保品中市英│轉帳收入傳票（│
│    │        │          │才路四九九號遷讓房屋損害保證│記帳憑證）、取│
│    │        │          │金」                        │款憑條（原始憑│
│    │        │          │                            │證）各一張    │
├──┼────┼─────┼──────────────┼───────┤
│ 三 │92.08.19│104,000元 │「承租受擔保品中市○○路四九│轉帳收入傳票（│
│    │        │          │九號遷讓房屋保證金」        │記帳憑證）、取│
│    │        │          │                            │款憑條（原始憑│
│    │        │          │                            │證）各一張    │
├──┼────┼─────┼──────────────┼───────┤
│ 四 │92.10.20│174,000元 │「承受擔保品中市○○○路二二│轉帳收入傳票（│
│    │        │          │七號退還遷移保證金」        │記帳憑證）、取│
│    │        │          │                            │款憑條（原始憑│
│    │        │          │                            │證）各一張    │
├──┼────┼─────┼──────────────┼───────┤
│ 五 │92.10.31│76,000元  │「承租擔保品忠勇路四六號    │轉帳收入傳票（│
│    │        │          │還遷讓證金」                │記帳憑證）、取│
│    │        │          │                            │款憑條（原始憑│
│    │        │          │                            │證）各一張    │
├──┼────┼─────┼──────────────┼───────┤
│ 六 │92.10.31│95,000元  │「承受擔保品旅順路一段一五六│轉帳收入傳票（│
│    │        │          │號遷讓保證金」              │記帳憑證）、取│
│    │        │          │                            │款憑條（原始憑│
│    │        │          │                            │證）各一張    │
└──┴────┴─────┴──────────────┴───────┘
附表五：
┌──┬────┬─────┬──────────────┬───────┐
│編號│辦理時間│金      額│         報支之事由         │ 所制作之商業 │
│    │        │（新臺幣）│                            │ 會計憑證種類 │
├──┼────┼─────┼──────────────┼───────┤
│ 一 │92.08.15│28,950元  │房屋修繕或退還遷讓保證金    │取款憑條（原始│
│    │        │          │                            │憑證）一張    │
├──┼────┼─────┼──────────────┼───────┤
│ 二 │92.10.20│12,000元  │房屋修繕或退還遷讓保證金    │取款憑條（原始│
│    │        │          │                            │憑證）一張    │
├──┼────┼─────┼──────────────┼───────┤
│ 三 │92.10.31│9,000元   │房屋修繕或退還遷讓保證金    │取款憑條（原始│
│    │        │          │                            │憑證）一張    │
├──┼────┼─────┼──────────────┼───────┤
│ 四 │92.12.19│72,300元  │房屋修繕或退還遷讓保證金    │取款憑條（原始│
│    │        │          │                            │憑證）一張    │
├──┼────┼─────┼──────────────┼───────┤
│ 五 │93.01.07│170,000元 │房屋修繕或退還遷讓保證金    │取款憑條（原始│
│    │        │          │                            │憑證）一張    │
├──┼────┼─────┼──────────────┼───────┤
│ 六 │93.02.12│280,000元 │房屋修繕或退還遷讓保證金    │取款憑條（原始│
│    │        │          │                            │憑證）一張    │
├──┼────┼─────┼──────────────┼───────┤
│ 七 │93.05.25│350,000元 │房屋修繕或退還遷讓保證金    │取款憑條（原始│
│    │        │          │                            │憑證）一張    │
└──┴────┴─────┴──────────────┴───────┘
                                                    Ｒ


司法院資訊處製作；財團法人民間司法改革基金會備份。
